最高法院刑事判決　　　　　　　　　　　　　　　八十六年度台上字第六九三二號
　　上　訴　人　陳金鑾
　　　　　　　　顏東義
　　被　　　告　甲○○
　　選任辯護人　阮禎民律師
右上訴人等因自訴被告違反公職人員選舉罷免法案件，不服台灣高等法院台南分院中
華民國八十六年八月十四日第二審更審判決 (八十五年度上更(一)字第三二五號，自訴
案號：台灣台南地方法院八十三年度自字第一七三號) ，提起上訴，本院判決如左：
    主  文
原判決撤銷，發回台灣高等法院台南分院。
    理  由
本件原判決以上訴人等在第一審自訴意旨略以：被告甲○○因競選連任第五屆新營市
長，於民國八十三年一月十九日至同年一月二十九日競選期間，意圖使競選對手即上
訴人顏東義落選，而使自己當選，竟連續以海報登載足以毀損顏東義及已故前任市長
即上訴人陳金鑾之配偶顏繼斌 (顏東義之兄) 名譽之不實事項，散佈於眾，足生損害
於顏東義及顏繼斌。計於：一金庸戰報第六號 (即海報編號一) 標題，以大型字體登
載：「 (顏繼斌) 圖利他人 (新台幣、下同) 五十五億元」、「顏繼斌市長任內變更
十七塊公園綠地內幕大曝光」。文章內容除指摘顏繼斌市長圖利少數人五十五億元之
外，並咬定變更公園綠地為住宅區，係顏繼斌所為，變更後之土地已增值五至十倍，
指摘「顏繼斌市長為什麼要這麼做呢？圖利少數人，禍延全體市民，其中內幕大概只
有一個利字所能解釋了！」。為打擊競選對手顏東義，並在同一海報登載：「顏東義
口口聲聲要完成其兄未竟的志業，究竟所指何事，怎麼不見他具體指出……，市產已
經變賣光了，新營市還有公園、綠地預定地還沒變更光，是不是也要變到一塊都不剩
，才會滿意……」。二金庸戰報第七號正面 (即海報編號二) 指摘顏東義「肖貪，鑽
籠！ (按：指貪小便宜，自食惡果之意）」、「顏繼斌市長英年早逝，顏東義要完
成他的心願，應該是好好振興自己家族原來的事業，好好照顧兄長的妻小，不要肖貪
鑽籠，把兄長遺留下來，原要三部車送貨的飼料行，弄到只剩一部車就送，更不
要為了家產和嫂子失和，糾不清」云云。肆意造顏東義為爭產與嫂子失和，只因
「肖貪」而置胞兄遺族於不顧等不實事項，攻訐顏東義。三金庸戰報第七號背面 (即
海報編號三) 以大字登載：「沒有任何生意，比當市長好賺！」、「顏東義是不是要
完成其兄尚未變更的地目﹖」。內容則喧染：「有一個新營市市長候選人的媽媽，私
底下向親近的人說：做什麼生意，也沒有當市長好賺，……顏東義家族和周邊關係人
，有不少在新營市涉嫌炒地皮的蛛絲馬跡，顏東義口口聲聲要完成其兄未完成的心願
，不知道是不是指這件事，當市長，好變更地目，讓狗尿變黃金！」。同時指摘已故
顏繼斌市長就新營市○○路工業區涉重嫌炒地皮，耗費上億，忍心浪費公帑，顏東義
是否一錯再錯，把不當開發的工業區，以不符實際需要為由，變更為住宅區云云，並
謂顏東義在顏繼斌市長任內購買後鎮段五‧○一公頃農地，涉企圖變更重嫌。因認被
告涉有刑法第三百十條第二項散佈文字誹謗他人、第三百十二條第二項對已死之人犯
誹謗罪及公職人員選舉罷免法第九十二條意圖使候選人不當選，以文字傳播不實之事
，足以生損害於他人罪嫌云云。然經審理結果，因不能證明被告犯罪，爰撤銷第一審
科刑之判決，改判諭知被告無罪，固非無見。
惟查：(一)法院應予當事人、辯護人、代理人或輔佐人，以辯論證據證明力之適當機會
，刑事訴訟法第一百六十二條定有明文。從而採為判決基礎之證據資料，必須經過調
查程序以顯示於審判庭者，始與直接審理主義相符，否則其所踐行之訴訟程序，即有
違背法令。本件原判決以台南縣政府八十六年五月二十九日八十六府財字第九二四三
四號函；中國時報八十一年六月七日、同年六月十四日刊載之內容、聯合報八十一年
六月十六日刊載之內容；及台灣省政府住宅及都市發展局市鄉規劃處八十六年五月二
十日八六市二字第三九八六號函等採為證據，認定被告不成立犯罪。惟原審對於此部
分採為判決基礎之證據，始終未予上訴人等或其代理人以辯論證據證明力之適當機會
，遽採為判決之基礎，自屬違背直接審理主義，並有應於審判期日調查之證據而未予
調查之違誤。(二)台灣省於六十二年九月六日前劃設之第一期公共設施保留地，依修正
前都市計畫法第五十條規定，將於七十七年九月五日屆滿保留期限，逾期不徵收視為
撤銷，內政部乃於七十六年十一月十日以內營字第五五○○一九號函示各縣市政府
：迅即專案辦理第一期都市計畫公共設施保留地通盤檢討，依地方實際發展情況，對
非必要之公共設施保留地即予「檢討撤銷」，……並應於七十七年六月底前完成法定
程序。台灣省政府爰於七十七年二月二日依前函意旨招開「研商專案辦理都市計畫公
共設施保留地通盤檢討有關事宜」會議，決議依限執行，有上開文件在卷可稽 (見第
一審卷第七頁、第九至十五頁) 。台南縣政府更函復：「新營市公一等十七處公園用
地係依據都市計畫法第二十六條及內政部七十六年十一月十日內營字第五五○○一
九號函辦理新營都市計畫公共設施用地通盤檢討，『經依規定辦理』公開展覽及提交
市、縣、省及內政部各級都市計畫委員會審議通過，內政部核備後始公告發佈實施」
，並有該函附卷可憑 (見第一審卷第八十一頁) 。被告也承認上開變更乃台灣省政府
政策上之決定，一切均依法執行 (見第一審卷第七十四頁、原審更(一)卷第二十五頁背
面) 。被告既明知上開變更乃政府之政策，前任市長顏繼斌均依法執行，卻於其競選
文宣「金庸戰報第六號」標題，以大型字體登載：「圖利他人五十五億元」、「顏繼
斌市長任內變更十七塊公園綠地內幕大曝光」，內容並指摘「顏繼斌市長為什麼要這
麼做呢？圖利少數人，禍延全體市民，其中內幕大概只有一個『利』字所能解釋了！
」，則被告上開行為有無意圖使顏繼斌之弟即顏東義不當選，以文字傳播不實之事，
及對已死之人誹謗？原審未予徹查明白，遽行判決，亦有應於審判期日調查之證據而
未予調查之違法。(三)依據原判決所引用中國時報於八十一年六月七日、同年六月十四
日刊載之內容及聯合報於八十一年六月十六日刊載之內容，均僅報導由何人出面競選
市長之事 (見原判決第六面第一至十三行) ，從未言及上訴人顏東義、陳金鑾之間有
為爭家產失和，而糾不清情事。乃原判決卻以上開新聞報導認定：「被告所謂顏東
義不要為了『家產』和嫂子失和之語，應非無中生有，私自羅織」云云 (見原判決第
六面第十六、十七行) ，其事實之認定與卷內訴訟資料不相適合，自有證據上理由矛
盾之違法。上訴意旨執以指摘原判決不當，非無理由，原判決既有違誤，應認仍有發
回更審之原因。
據上論結，應依刑事訴訟法第三百九十七條、第四百零一條，判決如主文。
中      華      民      國    八十六    年     十一     月   二十七     日
                              最高法院刑事第一庭
                                  審判長法官  黃  雅  卿
                                        法官  楊  文  翰
                                        法官  陳  正  庸
                                        法官  陳  世  雄
                                        法官  張  淳  淙
      右正本證明與原本無異
                                              書  記  官
中      華      民      國    八十六    年     十二     月      二      日
